【裁判字號】    98,基簡,301
【裁判日期】    980424
【裁判案由】    清償債務
【裁判全文】
臺灣基隆地方法院基隆簡易庭民事判決
原      告  乙○○
被      告  甲○○
上列當事人間請求清償債務事件，本院於民國98年4月14日言詞
辯論終結，判決如下：
    主  文
原告之訴駁回。
訴訟費用新臺幣貳仟貳佰壹拾元由被告負擔。
    事實及理由
壹、程序方面：
    按訴狀送達後，原告不得將原訴變更或追加他訴，但擴張或
    減縮應受判決事項之聲明者，不在此限，民事訴訟法第255
    條第1項第3款定有明文。查本件原告起訴之初主張被告應
    給付新臺幣（下同）34萬元，嗣於言詞辯論期日原告減縮其
    聲明為被告應給付21萬元，核與上開法條相符，應予准許，
    合先敘明。
貳、實體方面：
一、原告起訴主張：
(一)被告於民國91年4月20日向其借款34萬元，均以現金交付被
    告，由被告收訖無訛，約明被告如有錢時應慢慢償還，並立
    有4張借據（下稱系爭借據）。分別為：「第1張借據」內
    容為：茲本人甲○○向麗珠借款參萬元有錢再慢慢還，寫此
    借據為憑91年4月20日。（除蓋有甲○○印章外加蓋其配偶
    洪志性印章，且另行批註：共8萬元。見本院卷第4頁。）。
    所以小計為11萬元；「第2張借據」內容為：茲本人甲○
    ○向麗珠朋友借貳萬元，以此借據做為憑證（除蓋有甲○○
    印章外加蓋其配偶洪志性印章。見本院卷第5頁。）。所以
    小計為2萬元；「第3張借據」內容為：我春菊向麗珠借款
    10萬元如我有錢就慢慢還，每月20日（除蓋有甲○○印章外
    另行批註：加壹萬元。見本院卷第6頁。）。所以小計為11
    萬元；「第4張借據」內容為：我本人陳春蘭向麗珠借款
    共借5萬如我有多少還多少以此憑據（除甲○○印章外且另
    行批註：初3-1萬、20-3萬、29- 1萬。見本院卷第7頁。）
    。所以小計為10萬元。以上4張借據合計共34萬元。詎被告
    僅償還13萬元後，尚積欠21萬元，未再清償，經一再催討均
    置之不理，為此以起訴狀繕本送達被告之翌日為催告，並自
    受催告時起負遲延責任，並依民法第478條規定，請求判令
    被告應償還所欠之本金21萬元。
(二)對於被告抗辯之陳述：被告確已償還13萬元，但由被告所立
    之上開4紙借據加總即知被告借款總額為34萬元，扣除已還
    的13萬元，尚欠21萬元。被告如有還錢，為何陸續開具4張
    借據給我，且未將先前的3張借據取回？
二、被告求為判決：原告之訴駁回。其答辯意旨略以：被告確曾
    陸續向原告借款11萬元，並書立上開借據4紙予原告，並非
    原告所稱之34萬元，嗣後被告已陸續清償13萬元，扣除利息
    2萬元，被告已全數清償，原告應不得再向被告請求返還借
    款本金。至於原告主張被告向其借款總額為34萬元，無非以
    上開4紙借據之加總總數為據，然原告最初係向被告借款5萬
    元，所以開具「第四張借據」與原告，並註明該5萬元之借
    款細目是初3借1萬元、20號借3萬、29號借1萬，之後被告又
    向原告借款3萬元，所以開具「第一張借據」與原告，連同
    之前之5萬元，乃註明共8萬元，之後被告又向原告借款2萬
    元，所以開具「第二張借據」與原告，之後被告又向原告借
    款1萬元，原告要求被告將之前共積欠之10萬元予以彙總開
    具「第三張借據」與原告，連同該次之1萬元，乃註明加1萬
    元，故被告前後總計向原告借款11萬元，絕非被告所稱之34
    萬元。被告因為信賴原告，所以未將借據取回。
三、兩造不爭執及爭執之事項
(一)不爭執事項：
  被告確曾向原告借款並書立上開借據4張予原告。
  被告所立之4張借據，除原告所提第1張借據有記載91年4月
    20日外，其餘3張均未詳列每筆借款之借款日。
  被告就所借款項已清償13萬元。
(二)爭執之事項：
  被告向原告借款總額究為若干？(原告主張之34萬元，或被
    告抗辯之11萬元？
  倘為34萬元，被告否認有收受超過11萬元之借款，則原告就
    此應舉證證明有交付34萬元之借款與被告？
四、本院之判斷
(一)按「解釋意思表示，應探求當事人之真意，不得拘泥於所用
    之辭句。」、「解釋當事人所立書據之真意，以當時之事實
    及其他一切證據資料為其判斷之標準，不能拘泥字面或截取
    書據中一二語，任意推解致失真意。」、「按解釋意思表示
    ，應探求當事人之真意，不得拘泥於所用之辭句，為民法第
    98條所規定，而所謂探求當事人之真意，如兩造就其真意有
    爭執時，應從該意思表示所根基之原因事實、經濟目的、一
    般社會之理性客觀認知、經驗法則及當事人所欲使該意思表
    示發生之法律效果而為探求，並將誠信原則涵攝在內，藉以
    檢視其解釋結果對兩造之權利義務是否符合公平正義。」民
    法第98條、最高法院19年上字第28號判例、96年度臺上字第
    286號民事判決參照，再按消費借貸者，乃當事人一方移轉
    金錢或其他代替物之所有權於他方，而約定他方以種類、品
    質、數量相同之物返還之契約，此觀同法第474條第1項規定
    甚明，故金錢消費借貸之成立，除當事人間須有「金錢之交
    付」外，尚須有「返還之約定」；並且，此「金錢交付」及
    「返還約定」之要件，乃屬有利於貸與人之有利之要件事實
    ，自應由主張有消費借貸返還請求權之貸與人，負舉證責任
    ，若其先不能舉證，則被告就其抗辯事實即令不能舉證，或
    其所舉證據尚有疵累，自應駁回原告之請求（參見最高法院
    69年台上字第3546號判例、88年度台上字第1346號判決、87
    年度台上字第2734號判決）。
(二)本件原告主張：被告陸續向其借款，並立有上開借據4張一
    節，業據原告提出上開借據4張為證，並為被告所不爭執，
    原告此部分之主張，自堪信為真實。惟原告主張被告向其借
    款34萬元，此為被告所否認，並辯稱僅借款11萬元，是本件
    之爭點即為被告向原告借款之總額究為若干？觀諸上開借據
    4張，除「第1張借據」有記載日期為91年4月20日外，其餘
    借據均未記載各筆借款發生之日期，然觀諸「第1張借據」
    明載：茲本人甲○○向麗珠借款參萬元有錢再慢慢還，另於
    末行批註：共8萬元，倘為原告所主張該次之借款為11萬元
    ，何以不直接書寫甲○○向麗珠借款11萬元，而迂迴書寫借
    款3萬元，再於末行另行加註共8萬元，此顯違常情，又觀諸
    「第3張借據」明載：我春菊向麗珠借款10萬元如我有錢就
    慢慢還，另於末行加註：加壹萬元，倘為原告所主張該次之
    借款為11萬元，何以不直接書寫甲○○向麗珠借款11萬元，
    而迂迴書寫借款10萬元，再於末行另行加註「加壹萬元」，
    此亦違常情，再觀諸「第4張借據」明載：我本人陳春蘭向
    麗珠借款共借5萬如我有多少還多少，並於末3行另行加註：
    初3-1萬、20-3萬、29- 1萬，倘為原告所主張該次之借款為
    10萬元，何以不直接書寫甲○○向麗珠借款10萬元，而迂迴
    書寫借款5萬元，再於末3行另行加註各1萬元、3萬元、1萬
    元，此亦違常情，且比對「第1張借據」、「第2張借據」、
    「第3張借據」既然係分別借款11萬元、11萬元、10萬元 (
    均屬金額之累加)，何以於末行之加註又有「共8萬元」、「
    加壹萬元」、「初3-1萬、20-3萬、29- 1萬」之不同，更違
    常理，原告據上開借據4張主張被告借款總額為34萬元，既
    有上開瑕疵，已難採信。且對照被告之抗辯，被告最初係向
    原告借款5萬元，所以開具「第四張借據」與原告，並註明
    該5萬元之借款細目是「初3借1萬元、20號借3萬、29號借1
    萬」，之後被告又向原告借款3萬元，所以開具「第一張借
    據」與原告，連同之前之5萬元，乃註明「共8萬元」，之後
    被告又向原告借款2萬元，所以開具「第二張借據」與原告
    ，之後被告又向原告借款1萬元，原告要求被告將之前共積
    欠之10萬元予以彙總開具「第三張借據」與原告，連同該次
    之1萬元，乃註明「加1萬元」，被告之上開抗辯不但能夠合
    理解釋為何上開4張借據中之其中3張末行會有「共8萬元」
    、「加壹萬元」、「初3-1萬、20-3萬、29- 1萬」等不同之
    加註，且被告所辯之借款前後次序、金額均與上開4張借據
    之記載彼此相符，苟非被告親身經歷，衡情豈能編造出與上
    開4張借據若合符節之借款情節，是被告之上開抗辯應堪採
    信。本院既認定原告借款被告之總額僅為11萬元，則原告就
    超過11萬元之借款有無實際交付與被告，即毋庸審究，併此
    敘明。
五、綜上所述，本件被告向原告借款之總額為11萬元，且已清償
    13萬元 (含利息)，從而原告復本於消費借貸之法律關係，
    請求給付21萬元，為無理由，應予駁回。
六、結綸：本件原告之訴為無理由，依民事訴訟法第78條、第87
    條第1項，判決如主文。
中    華    民    國    98    年    4     月    24    日
                  基隆簡易庭法  官  徐世禎
以上正本係照原本作成。
對於本件判決如有不服，應於收受送達後20日內向本院提出上訴
書狀，上訴於本院合議庭，並按他造當事人之人數附具繕本。
中    華    民    國    98    年    4     月    24    日
                            書記官  周素秋


司法院資訊處製作；財團法人民間司法改革基金會備份。
